最　高　行　政　法　院　判　決
　　　　　　　　　　　　　　　　　　 96年度判字第00299號
上　訴　人（原審原告）甲○○
上　訴　人（原審被告）財政部臺北市國稅局
代　表　人　乙○○
上列當事人間因綜合所得稅事件，上訴人不服中華民國94年7月7
日臺北高等行政法院93年度訴字第01985號判決，各自提起上訴
。本院判決如下：
　　主  文
原判決關於不利於上訴人財政部臺北市國稅局部分（罰鍰及其訴
訟費用）廢棄，發回臺北高等行政法院。
上訴人甲○○之上訴駁回。
駁回部分上訴審訴訟費用由上訴人甲○○負擔。
　　理  由
一、上訴人甲○○（下稱甲○○）係新陸開發股份有限公司（下
    稱新陸公司）股東，88年度綜合所得稅結算申報，未申報其
    取自新陸公司以出售土地增益之資本公積轉增資後又辦理減
    資之營利所得新臺幣（下同）7,393,200元，案經財政部臺
    灣省北區國稅局於民國（下同）90年8月23日查獲，通報上
    訴人財政部臺北市國稅局（下稱臺北市國稅局）併課核定甲
    ○○當年度綜合所得總額為8,260,939元，應納稅額2,534,4
    43元；另以甲○○漏報系爭營利所得7,393,200元及利息所
    得1筆12,850元，致短漏所得稅額2,366,211元，甲○○雖於
    92年5月22日補申報並補繳稅額2,484,793元，惟不符稅捐稽
    徵法第48條之1自動補報補繳免罰之規定，乃按所漏稅額依
    有無扣繳憑單分別處0.2倍及0.5倍之罰鍰計1,181,800元。
    甲○○不服，申請復查未獲變更，提起訴願亦遭決定駁回，
    提起行政訴訟，經原審93年度訴字第01985號判決（下稱原
    判決）判決原處分（復查決定）及訴願決定關於罰鍰部分均
    撤銷，甲○○其餘之訴駁回後，兩造遂各自提起本件上訴。
二、甲○○於原審起訴主張：（一）新陸公司依公司法規定辦理
    增、減資，減資係依公司法第168條規定辦理，新陸公司至
    今仍正常營業，因經濟情勢變遷，須縮減營業規模而致資金
    過剩，遂減少資本而將閒置資金暫返還股東，僅係公司永續
    經營中之商業經濟活動，符合公司實質上減資要件，其性質
    顯與清結算解散分派剩餘財產返還股東全數股本不同，法律
    尚無明文規定應課徵所得稅。臺北市國稅局應俟新陸公司辦
    理清結算後分派剩餘財產（其股本包括原始投入股本加資本
    公積轉增資等），返還股本予股東時再課徵該公司各股東營
    利所得或盈餘分配，始課徵新陸公司各股東營利所得，故原
    處分有課徵時點錯誤之情。（二）新陸公司股東持有之免稅
    資本公積轉增資股票，所享有免計入取得年度課徵營利所得
    之權利於喪失時，即應課徵營利所得稅，即甲○○認定免稅
    之資本公積轉增資股票係應課徵營利所得之股票，非免稅股
    票，新陸公司辦理減資將現金發放予股東係依據公司法第16
    8條規定辦理，並無蓄意規避稅負亦未違背租稅公平之立法
    精神，應與實質課稅原則有別，與司法院釋字第420號解釋
    無違。（三）現行法令並無明確規定運用免稅資本公積轉增
    資股票，減資時將現金退還予股東，應立即課徵股東營利所
    得。臺北市國稅局擴張解釋、類推適用，使甲○○租稅負擔
    處於不確定狀態，顯違法律保留原則。又新陸公司辦理增、
    減資將現金退還予股東，係依行為時有效之法令為之，因其
    係信賴有效法律所為之增、減資行為，依行政程序法第8條
    誠實信用原則，其信賴應受保護。（四）新陸公司86年度出
    售土地（固定資產）溢價收入列為資本公積再運用資本公積
    轉增資後再減資將現金返還股東，所有程序均依會計學原理
    、公司法規定及財政部、經濟部現行法規命令辦理，如課徵
    股東營利所得稅課徵時點不應該在公司減資時，因該公司減
    資後仍永續經營，截至目前仍正常營運中，而應該在公司清
    結算分派剩餘財產將全部股本變為現金返還股東時，始課徵
    股東營利所得稅，臺北市國稅局不應課徵甲○○88年度綜合
    所得稅，相對不該處罰緩。（五）甲○○係新陸公司股東，
    並非其董、監事，未參與公司決策，不知新陸公司決策之流
    程及動機。新陸公司增、減資之方式，形式上核與公司法相
    關規定相符，又新陸公司辦理減資將資金返還股東，相對減
    少股東持有之免稅資本公積轉增資股票仍享有免稅權益，並
    非轉讓予他人（第三人），並非盈餘分配或分派剩餘財產，
    僅係公司與股東間資金運用，不需併入當年度所得申報所得
    稅，甲○○就該所得未於當年度合併申報，並無故意、過失
    ，不應處罰等語，求為判決撤銷原處分、復查決定及訴願決
    定。
三、臺北市國稅局則以：（一）新陸公司於87年及88年間利用資
    本公積轉增資後，再辦理減資，於減資時以等同現金收回資
    本公積轉增資配發之股票，且收回之股票不再轉讓，是此舉
    以現金收回資本公積轉配發增資股票之作為，與將出售土地
    增益之盈餘分配予各股東之行為實無二致，尚非甲○○所稱
    之係屬股票轉讓性質。又行為時公司法第238條規定「處分
    資產溢價」應累積為資本公積，依同法第239條及241條規定
    資本公積除填補公司虧損及撥充股本外，不得使用，其目的
    係為避免公司不當發放現金股利損害債權人之權益，而新陸
    公司未將該資本公積保留於股本，或以現金股利發放，卻藉
    資本公積轉增資及減資之過程，以現金收回資本公積轉增資
    配發股票行為，將出售資產增益之資本公積全數分配予各股
    東。況甲○○以新陸公司股東身分，依照持股比例，取得公
    司以資本公積轉增資配發股票，減資時，亦比照持股比例收
    回股票，其所得性質核屬所得稅法第14條第1項第1款營利所
    得，非甲○○所稱屬股票轉讓性質。（二）依司法院釋字第
    420號解釋「實質課稅原則」，新陸公司係假藉資本公積轉
    增資及減資之過程，以現金收回資本公積轉增資配發股票，
    此一故意以不正當方法逃漏稅之虛偽安排，有違經驗法則，
    為求租稅公平，自應以其實質上經濟事實關係及所產生之實
    質經濟利益為準，就已具備課稅構成要件之實質經濟行為來
    加以課稅，參照本院81年度判字第2124號判決及82年度判字
    第2410號判決意旨自明。（三）新陸公司為協助各股東規避
    各股東綜合所得稅，自行「反面」解釋財政部84年3月22日
    台財稅第841611446號函釋規定，而以拖延辦理註銷登記方
    式，規避稽徵機關於核課期間內之正確歸課各該股東之營利
    所得。本件依財政部75年12月8日台財稅第7518357號函釋規
    定，新陸公司出售土地之交易所得，雖依所得稅法第4條第1
    6款規定，免納所得稅，惟該項盈餘分配與股東時，依所得
    稅法第14條第1項第1類規定，屬營利所得，應由股東合併各
    類所得申報繳納綜合所得稅。甲○○主張應俟公司清算時始
    課其營利所得，自非可採。（四）新陸公司將巨額資產，行
    增資後立刻減資之形式規劃動作，以現金收回資本公積轉增
    資配發股票之行為，實屬為免於股東收取所分派公司財產（
    營利所得）而應稅之同一事實，有違誠實報稅精神及租稅公
    平原則，並無信賴利益，亦不值保護。（五）新陸公司辦理
    減資以現金收回資本公積轉增資配發之增資股票之行為，既
    非股票轉讓行為，自無財政部69年5月8日台財稅第33694號
    函（自87年起即未編列財政部編印之法令彙編，依財政部87
    年9月21日台財稅第871965366號函，應不再援引適用）及83
    年6月15日台財稅第831596449號函規定之適用。（六）甲○
    ○88年度短漏報其本人營利及利息所得計7,406,050元，短
    漏稅額2,366,211元，甲○○雖於92年5月22日補申報並補繳
    稅額2,484,793元，惟不符稅捐稽徵法第48條之1「查獲前」
    自動補報補繳免罰之規定。（七）甲○○為新陸公司股東，
    本即應對該公司之增、減資重大行為及取自該公司巨額所得
    之原因盡其探知及公法上應負之義務，是甲○○因其怠於作
    為義務致生漏稅而侵害法益之結果，難謂無過失，參諸司法
    院釋字第275號解釋，甲○○自仍應受罰等語，資為抗辯。
四、原審斟酌全辯論意旨及調查證據之結果，以：經查新陸公司
    87、88年營業收入均為零，有其營利事業所得稅結算申報書
    及核定書影本可按，其經濟情勢並無重大變遷，增資至減資
    相隔僅1年，且增資非屬股東原出資額，足認其短期內所為
    增、減資，並非以公司正常經營為目的。是臺北市國稅局以
    其並無實質減資之要件，係蓄意安排，假藉增資再減資之形
    式，以達轉讓股份、股利分派之目的，並非無據。甲○○既
    因新陸公司假藉增資再減資方式而獲配系爭營利所得，依收
    付實現及實質課稅原則，自應於所得實現年度，就其營利所
    得申報綜合所得稅。又新陸公司減資1,488,536,600元，基
    準日為88年3月8日，系爭營利所得應歸課88年度之所得，甲
    ○○主張係合法減資，並非盈餘無可採。從而臺北市國稅局
    以將甲○○系爭營利所得7,393,200元併課核定其當年度綜
    合所得總額為8,260,939元，應納稅額2,534,443元，復查及
    訴願決定遞予維持，均無違誤，甲○○就此部分請求撤銷，
    准免補稅，為無理由，應予駁回。另臺北市國稅局以甲○○
    漏報系爭營利所得7,393,200元及利息所得12,850元，致短
    漏所得稅額2,366,211元，處罰鍰計1,181,800元，固非無見
    ，惟甲○○主張無過失。經查甲○○雖為新陸公司股東，惟
    非公司董、監事，並未參與公司決策，難以知悉新陸公司決
    策之流程及運作動機。況系爭所得形式上為減資收回股份所
    得，新陸公司亦未開予扣繳憑單，甲○○無從得知所得性質
    ，其未申報難謂有何故意過失，自不應處罰。臺北市國稅局
    就此部分予甲○○漏報利息所得12,850元併處罰鍰，應將原
    處分（復查決定）及訴願決定關於罰鍰部分均撤銷，由臺北
    市國稅局依原審見解另為適法之處分。
五、甲○○上訴意旨除援用原審主張外，並補稱略謂：新陸公司
    出售固定資產「土地」，以其溢價收入轉資本公積辦理增資
    、發行股票及減資均依公司法第238條及商業會計處理準則
    第25條等相關法令及財政部83年6月15日台財稅第831596449
    號函釋意旨規定，並引用會計學原理、經濟部及財政部相關
    法規命令分五階段程序辦理。臺北市國稅局認為新陸公司辦
    理減資發還現金予股東表示已獲得現金之事實，應予分派年
    度課稅，但此事實無任何法令依據，新陸公司減資發還現金
    予股東係屬新陸公司永續經營中，公司與股東間之資金運用
    也是事實，此事實係有依據，原判決僅就臺北市國稅局觀點
    與事實認定，未對甲○○觀點與事實認定而判決駁回，原審
    明顯違背憲法第22條規定。其次，臺北市國稅局課徵新陸公
    司股東營利所得時點為88年度分派現金予股東時，但行為時
    無法令依據，因此引用84年3月22日台財稅第841611446號函
    ，此函係結清算分配剩餘財產之函令，臺北市國稅局依事實
    課稅時點與引用法令課稅時點不一致，實需法令依據與課稅
    時點二者一致，才能與憲法第19條、第22條精神相符。況本
    件臺北市國稅局並未依修訂後公司法第238條規定，以盈餘
    分配課徵所得稅，而使用已被修訂前錯誤（不該引用之法令
    ）之公司法，蓋公司法第238條係於90年11月12日修訂，而
    臺北市國稅局中南稽徵所於91年12月26日通知新陸公司補徵
    本案之所得稅，顯然引用錯誤之法令規定，故本件應以87年
    2月16日新陸公司股東常會決議日為準，應屬課徵87年度所
    得稅，並非臺北市國稅局所主張之88年度，又增資金額為1,
    525,140,000元，與減資金額1,488,536,600元不相等等語。
六、臺北市國稅局上訴意旨除援用原審主張外，並補稱略謂：甲
    ○○身為新陸公司之股東，並獲配減資之現金，其實際上並
    未提出任何金錢為增資，反取得新陸公司資本公積無償配發
    之「新股份」，減資時自新陸公司取得收回該股份之現金，
    該收回之股票不再轉讓，且新陸公司87、88年營業收入均為
    零，並無營業跡象，難認甲○○在接受新陸公司新股份分派
    之際，不知上開情事。從相關事證以觀，足證其涉有參與租
    稅迴避之安排。甲○○雖非董、監事，但對於系爭新陸公司
    增減資之會議議決事項，理應能注意瞭解。甲○○辯稱其因
    信賴相關函釋而漏未申報系爭營利所得，未有故意過失，即
    無足採。原判決針對罰鍰部分之見解，乃殊未斟酌全辯論意
    旨。蓋原審就攸關甲○○是否應行受罰之事實未詳加調查認
    定，遽以甲○○雖為新陸公司股東，惟非公司董、監事，並
    未參與公司決策，難以知悉新陸公司之流程及運作動機，且
    況系爭所得形式上為減資收回股份所得，新陸公司亦未開予
    扣繳憑單，甲○○無從得知所得性質，進而謂其未申報難謂
    有何故意過失，不無速斷，有背經驗法則，原判決顯有違背
    行政訴訟法第189條及司法院釋字第275號解釋，其判決違背
    法令等語。
七、本院查：(一)關於本稅部分：甲○○除執前詞主張新陸公司
    以出售土地之溢價收入轉資本公積辦理增資、發行股票及減
    資均依公司法、商業會計處理準則等相關法令及財政部83年
    6月15日台財稅第831596449號函釋之規定，並引用會計學原
    理、經濟部及財政部相關法規命令分段辦理，於法尚無不合
    。臺北市國稅局認甲○○之系爭所得，應於分派年度課稅，
    無任何法令依據外，並以臺北市國稅局課徵系爭營利所得時
    點為88年度分派現金予股東時，但行為時無法令依據，因此
    引用84年3月22日台財稅第841611446號函釋，惟該函釋係結
    、清算分配剩餘財產之函令，臺北市國稅局依事實課稅時點
    與引用法令課稅時點不一致，需法令依據與課稅時點二者一
    致，才能與憲法第19條及第22條精神相符。又依83年6月1日
    台財稅第831593822號函規定，公司利用未分配盈餘辦理增
    資之時點，以股東會決議日為準。本件出售土地增益依修正
    後公司法第238條既應列入未分配盈餘，即應以87年度轉增
    資時為課稅時點云云。惟依憲法第19條規定「人民有依法律
    納稅之義務」，係指人民有依法律所定要件負繳納稅捐之義
    務或享減免繳納之優惠而言。而涉及租稅事項之法律，其解
    釋應本於租稅法律主義之精神，依各該法律之立法目的，衡
    酌經濟上之意義及實質課稅之公平原則為之，觀之司法院釋
    字第420、496、500號解釋自明。公司將土地交易之增益收
    入，累積為資本公積，再將資本公積轉增資而無償配發股票
    予股東，短期間進而利用減資再以等同金額收回該資本公積
    轉增資無償配發之股票，因公司係以等同金額收回股票，並
    非退還股東之原出資額，此與公司將出售土地之增益，直接
    分配予各股東，實無二致，實質上即屬股東之所得。且公司
    於增資自行配發股票後，旋即以等同現金自行收回，收回後
    不再轉讓，亦與股票轉讓性質有別。基於實質課稅原則及租
    稅公平原則，此項股東之實質所得，自應併計該股東當年度
    之所得總額課稅。本件依原判決所確定之事實，甲○○係新
    陸公司之股東，新陸公司於86年間，將出售土地利得轉列資
    本公積，於87年3月26日以資本公積轉增資1,525,140,000元
    ；再於88年3月28日辦理減資1,488,536,600元，並以現金收
    回原資本公積轉增資所分配之股票，已如前述。由新陸公司
    辦理增、減資及以現金收回股票等整體觀察，顯見該公司辦
    理增、減資之最終目的，乃是將出售土地之盈餘分配與股東
    。而其股東實際上既有非屬原出資額之所得，依實質課稅原
    則，即應計入各股東當年度所得課徵所得稅。又新陸公司增
    、減資之87、88年度之營業收入為零，增資之初為停止營業
    狀況，並無甲○○所述仍正常繼續營業之情形，復經原審認
    定明確，則新陸公司未透過正常清算解散程序分配剩餘財產
    ，利用增資後旋即辦理減資之形式規劃，以現金收回資本公
    積轉增資配發之股票，顯屬故意規避股東原應負擔之稅負。
    又系爭所得歸屬於「營利所得」，而所得實現時點之判斷，
    本應以計入「減資發放現金時」之年度所得。財政部83年6
    月1日台財稅第831593822號函略以：「所得稅法第76條之1
    第1項規定，公司組織之營利事業，其未分配盈餘累積數超
    過已收資本額2分之1以上者，應於次一營業年度內，利用未
    分配盈餘辦理增資，該項增資時點之認定，應以公司股東會
    決議日為準。」該函係就公司增資時點之認定所為之函釋，
    此與公司發放股利仍應以發放日之年度計徵各股東當年度所
    得無涉，亦與本件形式上為減資而實際上係將公司出售土地
    之盈餘分配予各股東，即實質上屬於給付營利所得之情形不
    同。系爭營利所得之給付，自應以實際給付、轉帳給付或匯
    撥給付予各股東之年度為準。甲○○主張應於清算解散時課
    徵，若不認於清算解散時課徵，亦應以87年2月16日股東常
    會決議日，利用未分配盈餘轉增資時為課徵時點云云，殊無
    足採。又本件新陸公司所為「增減資」之安排，純粹是稅法
    專業人士利用稅捐稽徵主管機關先後解釋所形成之漏洞，而
    為特殊安排，但任何具有普通常識之人皆知，從新陸公司出
    售土地溢價中所分得之金錢，不論用何名目，都是原來各股
    東出資以外之新收入，難認甲○○自始對該營利所得已產生
    應予免稅之信賴基礎，並對構成信賴要件之事實，有客觀上
    具體表現行為，顯然不符合信賴保護之要件。原審依其實質
    經濟內涵，認本件係利用現金收回資本公積轉增資配發股票
    ，將其出售土地增益之盈餘分配與各股東，應於股東取得所
    得時課徵綜合所得稅，符合租稅法律主義之精神及實質課稅
    之公平原則，亦無違背信賴保護原則。從而，臺北市國稅局
    以新陸公司於88年間辦理減資程序收回股票金額，計算甲○
    ○88年度取得新陸公司之營利所得為7,393,200元及利息所
    得1筆12,850元，併課計算其當年度個人綜合所得總額及淨
    額，而補徵稅款，並無違誤，訴願決定予以維持，亦無不合
    ，因將甲○○關於本稅部分之訴駁回，經核於法並無違背。
    甲○○此部分之上訴，無非以其一己法律上之歧異見解，就
    原判決業已論駁之理由有所爭辯，指摘原判決違背法令，求
    予廢棄，難認有理由，應予駁回。（二）關於罰鍰部分：按
    人民違反法律上之義務而應受行政罰之行為，應以行為人之
    故意或過失為其責任條件，觀之司法院釋字第275、521號解
    釋自明。原判決既認定新陸公司出售其土地固定資產所得，
    累積為資本公積，辦理轉增資，再辦理減資，顯係假藉增、
    減資手續，達到以現金收回資本公積轉增資配發股票目的，
    究其行為並無股票轉讓之性質，仍為股利之分派。甲○○既
    有股利所得，依實質課稅原則，自應於形式上轉讓年度課稅
    ，否則股東藉由公司以資本公積轉增資配發股票分派股利，
    再以減資程序發還股本，不惟規避稅賦，更將侵蝕公司剩餘
    財產，已如前述。則甲○○無論有無親自出席新陸公司之股
    東會，對於該公司迴避租稅之安排，似難謂全不知悉，是其
    對於系爭從新陸公司出售土地溢價中所分得之金錢，不論用
    何名目，應知皆為原來出資以外之新收入，屬於所得稅法第
    14條第1項第1類之營利所得，自應依同法第71條第1項規定
    辦理結算申報。甲○○知悉有所得而漏未辦理申報，能否認
    其並無應注意而疏未注意之過失，自有再調查審認之必要。
    遑論扣繳憑單僅為抵繳稅款之依據，非申報所得之唯一憑據
    ，綜合所得稅之納稅義務人不得以扣繳義務人未依所得稅法
    第89條第1項規定扣繳稅款或未依同法第92條規定申報扣繳
    憑單而免其辦理結算申報之責任。臺北市國稅局以甲○○縱
    非新陸公司之董、監事，未參與公司決策，但對於該公司增
    減資之會議議決事項，影響其權益甚大，難認甲○○在接受
    新陸公司新股份分派之際，不知其事，其既有系爭巨額所得
    ，卻辯稱其因基於信賴相關函釋而漏未申報系爭營利所得，
    未有故意或過失，即無足採。又甲○○對系爭所得是否屬應
    稅所得，本即負有注意義務，且亦非其所不能注意，縱其可
    能誤解法令，以為此非應稅所得，但非無期待其正確認識法
    令規定之可能，其怠於作為義務致生漏稅而侵害法益之結果
    ，難謂無過失等語，自非全然無據。原審疏未詳加調查，遽
    以甲○○雖為新陸公司股東，惟非公司董、監事，並未參與
    公司決策，難以知悉新陸公司決策之流程及運作動機，況系
    爭所得形式上為減資收回股份所得，新陸公司亦未開立扣繳
    憑單，甲○○無從得知所得性質，進而謂其未申報難謂有何
    故意過失，認定事實殊嫌速斷。臺北市國稅局此部分之上訴
    ，指摘原判決違背法令，非無理由，應由本院將原判決關於
    罰鍰及其訴訟費用部分廢棄，發回原審法院更為適法之裁判
    。
八、據上論結，本件甲○○之上訴為無理由，財政部臺北市國稅
    局之上訴為有理由，依行政訴訟法第255條第1項、第256條
    第1項、第260條第1項、第98條第3項前段，判決如主文。
中　　華　　民　　國　　96　　年　　2　　 月　　15　　日
                  第五庭審判長法  官　鍾　耀　光
                              法  官  姜　仁　脩
                              法  官　王　德　麟
                              法  官　黃　清　光
                              法  官　吳　慧　娟
以  上  正  本  證  明  與  原  本  無  異
中　　華　　民　　國　　96　　年　　2　　 月　　15　　日
　　　　　　　　　　　　　　　書記官　阮　桂　芬
